臺灣高等法院刑事判決　　　　　　　　　　　　　九十二年度上更(一)字第七二一號
　　上　訴　人
　　即　被　告　乙○○
右上訴人因違反稅捐稽徵法等案件，不服臺灣士林地方法院八十六年度訴字第九九號
，中華民國八十九年一月十四日第一審判決（起訴案號：臺灣士林地方法院檢察署八
十五年偵字第四一七三、五三一九號及移送併案審理八十六年偵字第一一五號、八十
六年偵字八七三號）提起上訴，經判決後，由最高法院發回更審，本院判決如左：
    主  文
原判決關於乙○○部分撤銷。
乙○○公司負責人為納稅義務人，以不正當之方法逃漏稅捐，處有期徒刑伍月，如易
科罰金，以佰元折算壹日；又商業負責人以明知不實事項而填製會計憑證，處有期
徒刑肆月，如易科罰金以佰元折算壹日。林灶生、甲○○、李春生之印章各壹顆，
及薪資表上林灶生之印文共拾貳枚，均沒收。應執行有期徒刑柒月，如易科罰金以
佰元折算壹日，林灶生、甲○○、李春生之印章各壹顆，及薪資表上林灶生之印文共
拾貳枚，均沒收。
    事  實
一、乙○○係納稅義務人即址設臺北縣汐止市○○○路一三二巷八號二樓吉欣鷹架有
    限公司（以下簡稱吉欣公司）之負責人，為從事業務之人，亦為主辦公司會計業
    務之商業負責人。於八十二年底申報吉欣公司八十二年度營利事業所得稅時，明
    知甲○○、林灶生及李春生於八十二年間，並未在吉欣公司任職，亦未曾受領任
    何工資及費用，竟為求減輕應繳之稅捐，而以每張
    之百分之三之代價，向主動前往臺北縣汐止市○○○路一三二巷四弄八號二樓乙
    ○○住處兜售之不詳年籍成年男子以每個人頭新台幣（下同）三、四千元不等之
    代價，購得甲○○、林灶生及李春生之
    並交付林灶生、甲○○、李春生等三人之印章予乙○○，乙○○即與該男子共同
    基於業務上登載不實文書之概括犯意，先委由不知情之會計師事務所人員製作林
    灶生每月具領二萬零八百三十元或二萬零八百三十五元、二萬零八百四十元工資
    之薪資表，並於各該薪資表之商業會計憑證上蓋用林灶生之印文共十二枚（附於
    台灣士林地方法院檢察署他字卷第四十一頁至第四十四頁），並委由不知情之會
    計師事務所人員於業務上填製之八十二年「各類所得扣繳暨免扣繳憑單」（一式
    四份）上，登載不實之甲○○、林灶生及李春生工資收入各為新台幣（以下同）
    二十五萬元，並據以填載吉欣公司八十二年度營利事業所得稅結算申報書（非業
    務上作成之文書），將上開不實之薪資金額列為公司之成本，進而向財政部臺灣
    省北區國稅局瑞芳稽徵所申報扣抵營利事業所得稅，而行使該業務上登載不實文
    書，以此不正當方法逃漏該年度營利事業所得稅計十八萬七千五百元，足以生損
    害於甲○○、李春生、林灶生及稅捐機關對於稅捐稽徵之正確性。
二、案經法務部調查局北部地區機動工作組移送臺灣嘉義地方法院檢察署檢察官報請
    臺灣高等法院檢察署核轉臺灣士林地方法院檢察署檢察官偵查起訴，及移送併案
    審理。
    理  由
一、訊據上訴人即被告乙○○矢口否認有何違反稅捐稽徵法等犯行，於本院前審辯稱
    ：甲○○、林灶生、李春生三人的
    將這些資料交給會計事務所，這三個人係由陳添群調度的，伊不認識渠等。伊不
    清楚甲○○、林灶生、李春生等人沒有在伊設立之吉欣公司上班，有時伊會向他
    人借調工人。伊給陳添群工錢，再由渠將工錢轉發給工人，伊不能確定甲○○係
    伊僱用的工人，伊多數的工程均由包工之工頭代為雇工進行，薪資也交由工頭轉
    發給各工人，再由工頭切結而將工人領薪資基本資料交給公司辦理稅額扣抵申報
    。陳添群有幫伊找工人來做工程，工人的薪資也請渠轉發給工人，故公司要報員
    工薪資所得扣繳憑單時，就要求渠提供工人的資料給伊。伊沒有要求陳添群出具
    切結書。伊公司之各類所得扣繳暨免扣繳憑單係由會計事務所所寫，而會計事務
    所所需資料係由伊所提供。伊與陳添群有一起承包新店捷運站鷹架工程，伊向陳
    添群拿
    不是取得系爭
    的
    明的
    說
    被報稅的工人。伊並未在偵查中說李春生、林灶生、甲○○的
    的、係為了逃稅等語，伊係說為了節稅。伊說
    這些人伊完全不認識云云，其於本院仍為相同之辯解，稱各項資料確係陳添群所
    交付云云。
二、惟查右揭事實，業據被告乙○○於偵查及原審審理時均供承不諱（台灣士林地方
    法院檢察署八十五年度他字第四六一號偵查卷第八頁、原審八十八年元月二十九
    日訊問筆錄、八十八年十月六日訊問筆錄、八十八年十二月三十一日審判筆錄）
    ，核與被害人李春生及林灶生具狀指述之情節相符（臺灣士林地方法院檢察署八
    十五年偵字第六七八號卷及同署八十五年度他字第四六一號卷內告訴狀），並有
    財政部台灣省南區國稅局納稅人甲○○八十二年度綜合所得稅核定通知書影本乙
    份及財政部台灣省北區國稅局瑞芳稽徵所八十二年度所得人林灶生及李春生之各
    類所得扣繳免扣繳憑單影本各乙份及以林灶生名義製作之薪資表（一至十二月份
    ，附於八十五年他字第四六一號卷第四十一至四十四頁）附卷可稽。被告乙○○
    於本院前審審理時雖辯稱：甲○○、林灶生、李春生三人的
    由陳添群交給伊，再由伊將這些資料交給會計事務所，這三個人係由陳添群調度
    的，伊不認識渠等。伊不清楚甲○○、林灶生、李春生等人沒有在伊設立之吉欣
    公司上班，有時伊會向他人借調工人。伊給陳添群工錢，再由渠將工錢轉發給工
    人云云。然查證人陳添群於偵查及台灣士林地方法院八十五年度訴字第七二六號
    偽造文書等案審理時就被告辯解已斷然否認之，並證稱：伊未曾提供
    告乙○○，伊不認識李春生及林灶生等，伊未曾報渠等工資及出切結書給乙○○
    ，亦未曾替乙○○找工人等語（台灣士林地方法院檢察署八十五年度他字第四六
    一號偵查卷第十二頁、第三十至三十四頁第四十九頁）。被告辯稱陳添群曾出具
    切結書給伊，惟始終未能提出切結書等相關資料以供查證。且證人陳添群雖被提
    起公訴，惟經原審法院以八十五年度訴字第七二六號判決無罪確定（判決書影本
    附於原審二卷第五十三、第五十四頁），該判決認陳添群並無交付被害人之資料
    予被告，足證交付資料給被告者，另有其人，而與陳添群無涉。公訴人起訴認定
    及被告辯稱係陳添群提供被害人之資料，無證據以實其說，難予採信。查被告乙
    ○○為吉欣公司之負責人，各於八十二年度因虛列甲○○、林灶生、李春生之薪
    資費用所得各計為二十五萬元，合計共七十五萬元，此有李春生、林灶生之各類
    所得扣繳憑單影本各一紙分別附於八十五年度偵字第六七八號卷及八十五年他字
    第四六一號卷可稽，甲○○之綜合所得稅核定通知書影本附於八十五年度偵字第
    一九四六號卷可按。而逃漏當年度營利事業所得稅金額共計十八萬七千五百元等
    情，復有財政部台灣省北區國稅局瑞芳稽徵所八十八年元月二十六日北區稅瑞芳
    汐審第八八００六五八二號函、八十八年十一月三十日北區國稅瑞芳汐審第八八
    ０一七五四六號函在卷可憑。顯見被告乙○○事後翻供所辯，無非卸責之詞，核
    不足採，應依法論科。從而，本件事證明確，被告乙○○之犯行洵堪認定，應依
    法論科。
三、按薪資表係薪資支出之原始憑證，為簽收之名冊，屬商業會計憑證之原始憑證，
    乃商業會計法第十五條第一款規定之「原始憑證」，屬於商業會計憑證之一種；
    被告為公司法規定之負責人，納稅義務人吉欣公司虛列薪資費用藉以逃漏營利事
    業所得稅，依稅捐稽徵法第四十七條第一款之規定，應轉嫁於被告，由被告代負
    同法第四十一條以不正當方法逃漏稅捐刑責。而被告復為商業會計法第四條所稱
    之商業負責人，明知為不實之事項，以不實之薪資表提供予不知情之會計人員製
    作不實之該公司八十二年度之扣繳暨免扣繳憑單，據以填製該公司八十二年度營
    利事業所得稅結算申報書，向稅捐稽徵機關申報該年度營利事業所得稅，足以生
    損害於甲○○、李春生及林灶生等納稅義務人及稅捐稽徵機關課稅之正確性，因
    此逃漏當年度營利事業所得稅。又被告明知不實之事項，而製作林灶生當年各月
    之薪資表，並填製不實之扣繳暨免扣繳憑單之行為，係犯刑法第二百十五條之業
    務上登載不實之文書罪。其委由不知情之會計人員為之，為間接正犯，其與不詳
    年籍成年男子間有犯意聯絡及行為分擔，該男子雖非從事業務之人，仍以共犯論
    ，為共同正犯。被告先後業務登載不實，時間緊接，手法相同，顯係基於概括之
    犯意為之，為連續犯，應論以一罪。被告單獨行使該業務上登載不實之營利事業
    所得稅結算申報書，足以生損害於林灶生、甲○○、李春生及稅捐機關對於稅捐
    稽徵之正確性，自應成立刑法第二百十六條、第二百十五條之行使業務登載不實
    文書罪（最高法院七十一年台上字第一一四三號判例參照）。公訴人起訴雖未論
    及林灶生薪資表部分，惟此部份與起訴之登載不實之各類所得扣繳暨免扣繳憑單
    部分有連續犯裁判上一罪關係，本院得併為審理。而查商業負責人有以明知為不
    實之事項，而填製會計憑證或記入帳冊者，依八十四年五月十九日修正前商業會
    計法第六十六條第一款之規定，處五年以下有期徒刑、拘役或一萬元以下罰金；
    雖被告行為後，該法業於八十四年五月十九日及八十七年十月二十九日分別修正
    公布，並先後自八十四年五月二十一日、八十七年十月三十一生效，依修正後現
    行之商業會計法第七十一條第一款規定：「商業負責人、主辦及經辦會計人員或
    依法受託代他人處理會計事務之人員有左列情事之一者，處五年以下有期徒刑、
    拘役或科或併科新臺幣十五萬元以下罰金：一、以明知為不實之事項，而填製會
    計憑證或記入帳冊者」。惟新舊法比較結果，以舊法較有利於被告，是依刑法第
    二條第一項但書之規定，應適用八十四年五月十九日修正前之商業會計法相關規
    定。核被告乙○○所為，係犯稅捐稽徵法第四十一條以不正當方法逃漏稅捐罪及
    八十四年五月十九日修正前商業會計法第六十六條第一款之填製不實會計憑證罪
    。公訴人於起訴書內所犯法條雖漏引八十四年五月十九日修正前商業會計法第六
    十六條第一款，惟於起訴事實內已論及被告制作不實之扣繳憑單之會計憑證之所
    為，此部分亦在起訴範圍內，亦應予以審理。又被告明知不實之事項，而填製不
    實之扣繳暨免扣繳憑單之所為，均屬刑法第二百十五條業務上登載不實之文書與
    八十四年五月十九日修正前之商業會計法第六十六條第一款之法規競合，依特別
    法優於普通法原則，應適用八十四年五月十九日修正前商業會計第六十六條第一
    款處斷。復查公司與公司負責人在法律上並非同一人格主體，公司負責人並非逃
    漏稅捐之納稅義務人，僅係代罰而已；而刑法第五十五條所謂之牽連犯必須同一
    人格主體二個以上之行為，有方法結果之關係者，始足構成；是公司以不正當方
    法逃漏稅捐，縱由該公司負責人或其他有權代表公司之自然人代表公司為之，究
    非屬公司負責人本身之行為，自與該公司負責人之其他犯罪行為間，無方法結果
    之牽連關係可言。是被告所犯稅捐稽徵法第四十一條及八十四年五月十九日修正
    前商業會計法第六十六條第一款二罪間，應予分論併罰。又本件被告所犯係最重
    本刑為五年以下有期徒刑以下之罪，因被告行為後刑法第四十一條已於九十年一
    月四日修正，同年月十日經總統公布施行，由原來犯最重本刑為三年以下有期徒
    刑以下之刑之罪，而受六個月以下徒刑或拘役之宣告得易科罰金之要件，修改為
    犯最重本刑為五年以下有期徒刑以下之刑之罪，而受六個月以下徒刑或拘役之宣
    告得易科罰金之要件，比較新舊法，應以新法有利於被告，自應依刑法第二條第
    一項前段規定，適用裁判時前開修正之刑法第四十一條規定，諭知易科罰金之折
    算標準。再按刑法第二百十五條所謂業務上登載不實之文書，乃指基於業務關係
    ，明知為不實之事項，而登載於其等業務上作成之文書而言。公司、行號向稅捐
    稽徵機關申報營利事業所得稅係履行其公法上納稅之義務，尚非業務上行為，從
    而公訴人認被告在所制作之營利事業所得稅結算申報書上，將不實之薪資金額列
    為公司營業成本，並持向稅捐機關報稅之所為，另涉有行使業務上登載不實文書
    罪嫌云云，容有誤會，惟公訴意旨認此部分與被告前開論罪部分各有牽連犯之裁
    判上一罪之關係，爰不另為無罪之諭知，併此敘明。至於檢察官移請本院併辦之
    案件（台灣台北地方法院檢察署八十九年度偵字第二三一０七號、八十九年度他
    字第四七六七號偵查卷）。所移送被告乙○○逃漏稅捐之犯罪嫌疑事實均係於八
    十三年年底，與本案被告乙○○上開論罪科刑部分之犯罪時間已相隔一年之久，
    是尚難認與本案有何連續犯裁判上一罪之關係；何況公司與公司負責人在法律上
    並非同一人格主體，公司負責人並非逃漏稅捐之納稅義務人，僅係代罰而已，公
    司以不正當方法逃漏稅捐，縱由該公司負責人為之，究非屬公司負責人本身之行
    為，自與該公司負責人之其他犯罪行為間，無方法結果之牽連關係可言。是併辦
    部分所指被告犯稅捐稽徵法第四十一條之罪部分，與本件違反稅捐稽徵法部分，
    亦無成立連續犯可言，該併案部分既未經起訴，本院無從併辦，應退回由檢察官
    另行偵查，附此敘明。
四、原審認被告乙○○罪證明確，予以論罪科刑，固非無見。惟查被告行為後刑法第
    四十一條已於九十年一月四日修正，同年月十日經總統公布施行，由原來犯最重
    本刑為三年以下有期徒刑以下之刑之罪，而受六個月以下徒刑或拘役之宣告得易
    科罰金之要件，修改為犯最重本刑為五年以下有期徒刑以下之刑之罪，而受六個
    月以下徒刑或拘役之宣告得易科罰金之要件，比較新舊法，應以新法有利於被告
    ，自應依刑法第二條第一項前段規定，適用裁判時前開修正之刑法第四十一條規
    定，諭知易科罰金之折算標準，原審未及比較刑法第四十一條之適用予以諭知易
    科罰金，自有未洽；無證據足以證明被告係自陳添群處取得被害人之
    等資料，原判決認該資料係陳添群所提供，自有可議；又財政部台北市國稅局（
    八八）財北國稅審參字第八八００五八六七號函，係針對恒伸有限公司盜用甲○
    ○名義逃稅所發，與被告無涉，（見原審卷第一宗第一百三十一頁），原判決引
    為被告逃漏稅捐之依據，自非正確。又，商業會計法所稱之商業會計憑證，分為
    原始憑證及記帳憑證，所謂原始憑證，係指證明事項之經過，而為造具記帳憑證
    所根據之憑證。而記帳憑證則係指證明處理會計事項人員之責任而為記帳所根據
    之憑證而言，以觀諸商業會計法第十五條之規定自明。惟所得稅扣繳義務人依所
    得稅法第八十九條第三項或同法第九十二條規定，填發免扣繳憑單或扣繳憑單，
    旨在使稅捐機關蒐集及掌握課稅資料，以利稅捐稽徵。就營利事業所得稅核課而
    言，依營利事業所得稅查核準則第七十一條第十一款規定，薪資支出之原始憑證
    ，為收據或簽收之名冊，其由工會或合作社出具之收據，應另付工人之印領清冊
    ，職工薪資如係送交銀行分別存入各該職工帳戶者，應以銀行蓋章證明存入之清
    單予以認可。則員工薪資扣繳暨免扣繳憑單，僅係證明全年度支付員工薪資及代
    為扣繳綜合所得稅之情形，為徵、繳雙方課徵與申報綜合所得稅之依據其既非造
    具記帳憑證所根據之憑證，亦非證明處理會計事項人員之責任而為記帳所根據之
    憑證，自非商業會計法第十五條所規定之商業會計憑證，原判決認定甲○○、林
    灶生、李春生之八十二年度各類綜合所得扣繳暨免扣繳憑單，係商業會計法上所
    稱之會計憑證，而就被告在吉欣公司內填製上開薪資扣繳暨免扣繳之行為，論處
    被告商業負責人以明知不實事項而填製會計憑證罪刑，其適用法則自有可議；依
    前述該薪資表為商業會計憑證，原判決未予論罪，自非允洽。被告上訴否認犯有
    逃漏稅捐罪，雖無理由（否認犯有填製不實會計憑證罪，則有理由），惟原判決
    關於乙○○部分既有如上可議之處，自屬無可維持，應有本院將原判決關於乙○
    ○部分撤銷改判。爰審酌被告之素行、犯罪之動機、目的、手段、所為已影響稅
    捐機關課稅之正確性，並致甲○○等人所受之損害、所逃漏之稅捐數額、與其犯
    罪後之態度等一切情狀，就被告違反稅捐稽徵法部分，量處有期徒刑五月，就違
    反修正前商業會計法第六十六條第一款部分，量處有期徒刑四月。並定應執行刑
    為有期徒刑七月。如易科罰金，均以三百元折算一日。偽造之甲○○、林灶生、
    李春生之印章，雖未扣案，惟無證據證明其已滅失，薪資表上偽造之林灶生之印
    文拾貳枚，均應依刑法第二百十九條之規定宣告沒收。
據上論斷，應依刑事訴訟法第三百六十九條第一項前段、第三百六十四條、第二百九
十九條第一項前段，稅捐稽徵法第四十七條第一款、第四十一條，八十四年五月十九
日修正前商業會計法第六十六條第一款，刑法第二條第一項、第十一條前段、第四十
一條第一項前段、第二項、第五十一條第五款、第二百十九條，罰金罰鍰提高標準條
例第一條前段、第二條，判決如主文。
本案經檢察官張秋雲到庭執行職務。
中　　　華　　　民　　　國　　九十三　　年　　　一　　　月　　　九　　　日
                              臺灣高等法院刑事第四庭
                                  審判長法  官  蔡  永  昌
       　　　　　　　　　　　　　　　　 法  官  蔡  國  在
                                        法  官  陳  榮  和
右正本證明與原本無異。
如不服本判決，應於收受送達後十日內向本院提出上訴書狀，其未敘述上訴之理由者
並得於提起上訴後十日內向本院補提理由書（均須按他造當事人之人數附繕本）。
                                        書記官  劉  麗  芬
中　　　華　　　民　　　國　　九十三　　年　　　一　　　月　　 十二 　　日
附錄本判決論罪科刑法條：
稅捐稽徵法第四十一條
 (逃漏稅捐之處罰)
納稅義務人以詐術或其他不正當方法逃漏稅捐者，處五年以下有期徒刑、拘役或科或
併科新台幣六萬元以下罰金。
稅捐稽徵法第四十七條第一款
 (法人或非法人團體負責人之刑責)
本法關於納稅義務人、扣繳義務人及代徵人應處徒刑之規定，於左列之人適用之：
一  公司法規定之公司負責人。
八十四年五月十九日修正前商業會計法第六十六條第一款
商業負責人、主辦及經辦會計人員，有左列各款情事之一者，處五年以下有期徒刑、
拘役或一萬元以下罰金。
